【裁判字號】    99,台上,5191
【裁判日期】    990819
【裁判案由】    妨害性自主
【裁判全文】
最高法院刑事判決            九十九年度台上字第五一九一號
上  訴  人  台灣高等法院檢察署檢察官
上  訴  人
即  被  告  甲○○
上列上訴人等因被告妨害性自主案件，不服台灣高等法院中華民
國九十七年十月十五日第二審判決（九十七年度上訴字第三六四
九號，起訴案號：台灣桃園地方法院檢察署九十五年度偵字第一
二七０一號），提起上訴，本院判決如下：
    主  文
上訴駁回。
    理  由
按刑事訴訟法第三百七十七條規定，上訴於第三審法院，非以判
決違背法令為理由，不得為之。是提起第三審上訴，應以原判決
違背法令為理由，係屬法定要件。如果上訴理由書狀並未依據卷
內訴訟資料，具體指摘原判決不適用何種法則或如何適用不當，
或所指摘原判決違法情事，顯與法律規定得為第三審上訴理由之
違法情形，不相適合時，均應認其上訴為違背法律上之程式，予
以駁回。本件檢察官上訴意旨以：(一)依證人Ｂ女（民國八十二年
二月二十六日生，真實姓名詳卷）及Ｃ女（八十一年十月生，真
實姓名年籍詳卷），於第一審之證述，堪認上訴人即被告在旅館
房間內先對Ａ女（八十年六月生，真實姓名年籍詳卷）為性交，
又對Ｂ女為性交之後，緊接著強制性交Ｃ女，結束後，於Ｃ女至
車庫取衣物之際，在房間內再對Ａ女為性交甚明。檢察官起訴認
被告對Ａ女、Ｂ女、Ｃ女所為性交行為，係連續犯，則被告於對
Ａ女、Ｂ女、Ｃ女為性交後，再次對Ａ女為性交行為，應為起訴
效力所及。原判決對此毫未論究，又未敘明Ｂ女、Ｃ女就此部分
所為證述，何以不足採，有已受請求事項未予判決及理由不備之
違法。(二)原判決事實認定被告對Ｃ女為一次性交得逞，並未接續
對Ｃ女強制性交，然判決理由卻謂被告基於單一強制性交犯意，
於短時間內在同一空間，多次對Ｃ女強制性交得逞之數個舉動，
侵害單一法益，其對Ｃ女各次性交行為實屬數個舉動之接續施行
，應包括之一行為予以評價，為接續犯，僅論以一罪，顯有事實
與理由矛盾之違誤。(三)原判決理由先謂：足認被告當時經Ｃ女告
知就讀國中一年級後，其主觀上確已預見Ｃ女係未滿十四歲之女
子，卻仍執意以其陰莖強行插入Ｃ女陰道而為性交，具有對未滿
十四歲之Ｃ女為強制性交之不確定故意，至為灼然。又Ｃ女係Ｂ
女友人，Ｂ女係Ａ女之乾妹，又被告對Ａ女、Ｂ女之年齡，亦具
有預見可能，是被告對該三女子年齡具有預見可能，均堪認定。
後又謂：被告對該三人之年齡，應有相當預見，其主觀上應已知
悉或預見Ａ女、Ｂ女年紀分別係十四歲以上未滿十八歲或未滿十
四歲之事實等語。先謂「預見」，後謂「知悉」，前後並不一致
，有判決理由矛盾之違法。(四)原判決事實記載：被告於九十五年
二月二十六日即在Ａ女同意下，於未違反Ａ女意願下，與Ａ女在
桃園縣桃園市境內○○汽車旅館內發生性交行為等語。此部分被
告是基於概括犯意，或單一接續犯意，抑或每次各別起意，均攸
關法律之適用，原判決事實未詳細記載，自有未合。(五)依證人Ｃ
女於偵查及第一審之供述，可見被告先後對Ｃ女、Ｂ女有親吻、
擁抱、摸腰及摸胸等動作，然為Ｃ女、Ｂ女所抗拒，甚且Ｃ女還
腳踢被告極力反抗，致未能得逞。堪認被害人本無欲與被告發生
性行為之意，被害人等因畏懼害怕而躲在廁所內，心急想回家。
被告趁被害人等躲在廁所內，擅自取走被害人等衣物。嗣又電告
Ｂ女、Ａ女，要與被害人等做性交行為才要把衣服、書包返還。
顯見被告以違反被害人Ａ女、Ｂ女意願之方式，在旅館內對Ａ女
、Ｂ女為性交。原判決認被告並未違反Ａ女、Ｂ女之意願而為性
交，難認合於經驗法則與論理法則云云。被告甲○○上訴意旨略
以：(一)原判決對於採為判決基礎之證據，認被告於言詞辯論終結
前雖未聲明異議，惟被告是否已知有刑事訴訟法第一百五十九條
第一項不得為證據之情形，及法院衡酌該傳聞證據作成時之情況
，如何認為適當，原判決未詳加論敘，有判決不載理由之可議。
(二)原判決第六頁理由謂：證人Ｃ女於偵查中所述被害情節，於審
判期日經傳喚證人Ｃ女到庭具結陳述，並接受被告之辯護人詰問
及與被告對質等語，惟依卷內第一審九十七年一月二十三日審判
筆錄記載，證人Ｃ女並無任何具結之記載，原判決理由前後矛盾
。原判決大幅採信Ｃ女之證述，卻僅說明Ｃ女於第一審已接受交
互詰問，故有證據能力等語，並未論及其證述有如何可信之情形
，難謂無判決不備理由之違法。且原判決就被告有無以強暴方式
對Ｃ女性交一節，採信Ａ女之陳述，復認Ａ女是否遭被告為強制
性交一節，實非無疑，難以遽信；是以，既認Ａ女於警詢中之陳
述有不可信之情形，又如何認Ａ女之警詢陳述有特別可信之情事
？前後論述不一，有理由矛盾之違誤。(三)證人Ｂ女於偵查、第一
審證稱：九十五年二月二十六日當天伊與被告第一次見面，那時
伊騙被告說伊是過十六歲生日，伊與被告見面都是穿便服，被告
並不知道伊就讀的學校，伊不知道Ａ女有無告訴被告伊的年紀，
但Ａ女也不知道伊的年紀，伊騙Ａ女伊要過十六歲生日，Ａ女那
時也告訴伊她已經十七歲了，伊從未告訴被告Ｃ女是伊的同學，
伊只告訴被告說Ｃ女是伊的朋友，沒有人告訴被告伊的真實年齡
等語。查Ｂ女係本案之告訴人，自無虛詞維護被告之可能，其所
述伊不知Ａ女真實年齡一節，誠屬可信。Ｂ女既已證稱伊欺騙被
告已滿十六歲，則被告更可相信Ａ女之實際年齡應年長於十六歲
，顯見被告於案發時並無預見Ａ女及Ｂ女未滿十六歲之可能。(四)
被告相信Ａ女及Ｂ女謊稱之年齡，應屬實在。復依Ｃ女之證述，
被告亦無從自Ｃ女處得知Ａ女及Ｂ女之真實年齡。按「朋友」一
詞於社會生活中可使用之範圍甚廣，甚至朋友間相差數歲乃至數
十歲之情形亦頗為常見。故被告是否確有預見Ｂ女真實年齡即非
無疑，原判決未就此詳加論述，反以Ｂ女為Ｃ女之朋友及Ａ女為
Ｂ女之乾姐為由，認定被告有預見Ｂ女年齡之可能，尚嫌速斷，
亦屬判決不備理由。(五)遍觀全卷，並無其他證據足以證明被告於
行為時明知Ａ女及Ｂ女之真實年齡，或主觀上對此有所預見，而
Ａ女、Ｂ女及Ｃ女之證述，均顯示被告於案發當時並無預見Ａ女
及Ｂ女年齡之可能，均難據以為被告有罪之認定。原判決為與卷
附證據相反之認定，未詳予說明證據取捨之理由及依據，難認無
判決不備理由及理由矛盾之違法云云。惟查原判決依憑被告之部
分自白，證人Ａ女、Ｂ女、Ｃ女之證言，○○花園汽車旅館結帳
交班表，台灣大哥大股份有限公司雙向通聯資料查詢，○○綜合
醫院九十五年二月二十八日○○醫字第一五三二０一００三一號
受理疑似性侵害事件驗傷診斷書三紙，內政部警政署刑事警察局
九十五年五月三日○○字第０九五００三二四０二號鑑驗書，同
局九十五年七月十日○○字第０九五００八二五五一號鑑驗書，
性侵害案件專用代號與真實姓名對照表及戶籍資料查詢結果，行
政院衛生署○○療養院九十六年十一月二０九日○療醫字第０九
六０００七０一三號函覆性侵害加害人鑑定報告書等證據，資以
認定被告有原判決事實欄所記載之犯罪事實，因而撤銷第一審之
科刑判決，改判論處被告對於未滿十四歲之女子，以強暴之方法
而為性交罪刑（處有期徒刑九年，並應於刑之執行前，令入相當
處所施以治療，其期間至治癒為止，但最長不得逾三年），已詳
述其依憑之證據及認定之理由。對於被告矢口否認有對於未滿十
四歲女子強制性交犯行，亦否認知悉該三位女子年齡，先後辯稱
：其並無對Ｃ女強制性交，也不知Ｃ女年齡，Ｃ女並沒有告訴其
她就讀幾年級，其沒有注意她當天有無帶書包。沒有趁Ａ女、Ｂ
女、Ｃ女在旅館房間廁所內拿走她們的衣服，雖有在Ａ女、Ｂ女
、Ｃ女在房間廁所內時出去旅館外面打手機給她們，但打手機是
因為酒喝完了，出來買啤酒和香菸，才打電話回去問她們要買些
什麼，不知道為何Ｃ女的內褲中會檢驗出其的精液反應云云；被
告之原審辯護人辯稱：被告在○○花園汽車旅館內並無與Ｃ女性
交，且被告並不知道Ｃ女真實年齡；鑑驗書是採證Ｂ女、Ｃ女的
內褲，若Ｂ女、Ｃ女有意栽贓，或許可以輕易的在Ｂ女、Ｃ女內
褲留下被告的精液；縱被告有與Ｃ女性交，主觀上也欠缺Ｃ女不
願意性交主觀認識云云。經綜合調查證據之結果，認不可採，已
在判決內詳予指駁，並說明其理由。原判決所為論述，核與卷證
資料相符，從形式上觀察，並無違背法令之情形。按採證認事、
證據之取捨及證據證明力之判斷，俱屬事實審法院之職權，苟無
違背證據法則，自不能指為違法。且查：（一）、起訴書並未記
載被告在○○汽車旅館內對Ａ女、Ｂ女、Ｃ女為性交行為後，在
該旅館內，再次對Ａ女為性交行為，原判決就該未經起訴部分未
予論述，並不違法。又原判決事實記載被告壓制Ｃ女之抵抗，而
以陰莖插入Ｃ女陰道抽插多次，對Ｃ女為強制性交得逞。於理由
內論述被告基於單一強制性交犯意，於短時間內在同一空間，多
次對Ｃ女強制性交得逞之數個舉動，侵害單一法益，其對Ｃ女各
次性交行為實屬數個舉動之接續施行，應合為包括之一行為予以
評價，為接續犯，僅論以一罪等語，亦無不合。（二）、刑法第
十三條第二項明定：行為人對於犯罪之事實，預見其發生，而其
發生並不違背其本意者，以故意論。即所謂不確定故意或間接故
意。原判決就被告對於Ａ女、Ｂ女、Ｃ女年齡之認識，如何具有
不確定之故意，在理由乙一之(四)說明：被告經Ｃ女告知就讀國中
一年級後，其主觀上確已預見Ｃ女係未滿十四歲之女子，卻仍執
意以其陰莖強行插入Ｃ女陰道而為性交，具有對未滿十四歲之Ｃ
女為強制性交之不確定故意，至為灼然。又Ｃ女係Ｂ女友人，Ｂ
女係Ａ女之乾妹，被告對Ａ女、Ｂ女之年齡，亦具有預見可能，
是被告對該三位女子年齡具有預見可能，均堪認定。其雖辯稱不
知Ｃ女年紀未滿十四歲云云，亦對Ａ女、Ｂ女年齡，毫無認識云
云，均非可採等語。顯已就被告如何預見被害人之年齡係未滿十
四歲或十四歲以上未滿十六歲，仍與之為性交行為，具有不確定
之故意等情，論述明確，並無被告上訴意旨(三)(四)(五)所指判決不備
理由及理由矛盾之情形。又原判決於理由乙二之(三)記載被告在主
觀上應「已知悉」或預見Ａ女、Ｂ女年紀分別係十四歲以上未滿
十六歲、未滿十四歲之事實等情，所贅載「已知悉」之語，固稍
有瑕疵，然該瑕疵，對於判決結果顯不生影響，檢察官上訴意旨
執以指摘原判決違法，不得據為適法之第三審上訴理由。（三）
、原判決理由乙之四認被告對於Ａ女所犯三次性交行為，時間緊
接，手法相同，犯同一罪名之罪，係基於概括犯意，應依修正前
刑法連續犯規定，以一罪論。於事實欄則先記載被告於九十五年
二月二十六日，在Ａ女同意下，基於與十四歲以上未滿十六歲女
子性交之不確定故意，於未違反Ａ女意願下，與Ａ女在桃園縣桃
園市境內○○汽車旅館內發生性交行為等語，嗣就被告第二次及
第三次犯行部分，則接續記載係基於概括之犯意或以上開概括之
犯意等語（見原判決第二頁第十六、三十行）。原判決就修正前
刑法連續犯概括犯意之要件，既已在事實內加以記載，並無檢察
官上訴意旨(四)所指事實與理由矛盾之情形。（四）、被告對Ａ女
、Ｂ女在○○汽車旅館性交行為，如何非違反二人之意願而為，
而公訴意旨所指被告以取走衣物之方式，違反Ａ女、Ｂ女之意願
而為強制性交之犯行，如何具有合理懷疑，依罪疑唯輕之原則，
尚難遽為不利被告之認定等情。原判決理由乙二之(一)(二)均已詳加
剖析論述，經核所為論敘均與卷內證據資料相符，從形式上觀察
並無認定事實不依證據或有何採證違背經驗法則、論理法則等違
法情形存在。檢察官上訴意旨(五)就原判決已說明事項或屬原審採
證認事職權之適法行使，任意指摘為違法，自不得據為合法之第
三審上訴理由。（五）、被告及其原審選任辯護人於原審就證據
能力方面，僅對證人Ａ女、Ｂ女、Ｃ女警詢筆錄表示無證據能力
，其餘則沒有意見等語（見原審卷第四八頁），而原判決並未採
用Ｂ女、Ｃ女之警詢筆錄論罪，至於證人Ａ女因所在不明而無法
傳喚，原判決就Ａ女警詢筆錄，如何依刑事訴訟法第一百五十九
條之三第三款之規定而具有證據能力，亦已詳加說明。另原判決
對Ａ女警詢陳述為不同之取捨，係就其證據證明力而取捨，並非
就其證據能力之有無為不同之認定。被告上訴意旨(一)(二)猶指摘原
判決證據能力方面之論述為不當，亦非適法之上訴第三審理由。
證人Ｃ女係八十一年十月出生，其於九十五年十月二日偵查中檢
察官訊問時，乃未滿十六歲之人，依刑事訴訟法第一百八十六條
第一項第一款之規定，不得令其具結，於第一審九十七年一月二
十三日審判時，仍係未滿十六歲之人，第一審未令其具結，亦不
違法。被告上訴意旨(一)(二)猶指摘原判決證據能力方面之論述為不
當，亦非適法之上訴第三審理由。上訴人等其餘上訴意旨，核係
對原審取捨證據與自由判斷證據證明力之職權行使及原判決理由
已經說明之事項，或就與犯罪構成事實無關之枝節問題，或就不
影響於判決本旨事項再為事實上之爭辯，徒以自己之說詞，泛指
其為違法，並為單純事實上之爭執，皆非適法之第三審上訴理由
，其上訴違背法律上之程式，應予駁回。
據上論結，應依刑事訴訟法第三百九十五條前段，判決如主文。
中    華    民    國  九十九  年    八    月   十九   日
                      最高法院刑事第二庭
                          審判長法官  莊  登  照
                                法官  陳  世  淙
                                法官  徐  昌  錦
                                法官  許  錦  印
                                法官  呂  丹  玉
本件正本證明與原本無異
                                      書  記  官
中    華    民    國  九十九  年    八    月  二十四  日
                                                      Ｅ

司法院資訊處製作；財團法人民間司法改革基金會備份。
